【裁判字號】    90,訴,1171
【裁判日期】    900919
【裁判案由】    偽造文書
【裁判全文】
臺灣板橋地方法院刑事判決                          九十年度訴字第一一七一號
    公  訴  人  臺灣板橋地方法院檢察署檢察官
    被      告  甲○○
右列被告因偽造文書案件，經檢察官提起公訴（九十年度偵字第六二三九號），本院
判決如左：
    主  文
甲○○行使偽造私文書，足以生損害於公眾及他人，處有期徒刑肆月，如易科罰金，
以參佰元折算壹日。
扣案丙○○身分證、退伍令、普通護照入出境許可申請書及貼於該申請書上之丙○○
身分證影本上之「甲○○」照片各壹張、普通護照入出境許可申請書上「丙○○」署
押均沒收。
    事  實
一、甲○○明知其於民國八十八年十二月初旬某日，在其位於臺北縣五股鄉○○路三
    七號住處前，拾獲之身分證、退伍令、土地所有權狀（起訴書漏載）等證件係其
    堂弟丙○○於不詳時間，在上址遺失之遺失物，竟意圖為自己不法之所有，將之
    侵占入己（此部分係屬親屬間侵占遺失物犯行，未據丙○○告訴）。後因詐欺案
    件，經臺灣臺北地方法院限制出境，於八十九年三月某日，見報紙廣告版刊登「
    代辦身分證」之廣告，為達前往中國大陸與妻、子相聚之目的，乃以報紙所載電
    話與真實姓名年籍不詳綽號「阿輝」之成年男子聯絡，並約定以新臺幣（下同）
    二萬元之代價為其變造身分證、退伍令，其二人乃基於變造特種文書之共同犯意
    聯絡，由甲○○先於當月約定之時日，前往其住處附近之臺北縣五股鄉○○路堤
    防之某樹下，將丙○○之身分證、退伍令、本身之照片二張及前金一萬元交予「
    阿輝」，而由「阿輝」於不詳時地，接續以在丙○○之身分證及退伍令上換貼甲○○照片之方式變造該身分證及退伍令，並於一星期後在右址，將前述變造之身
    分證、退伍令交付甲○○，並向甲○○收取尾款一萬元，而共同變造前揭身分證
    及退伍令，足生損害於丙○○本人、戶政機關對於身分證管理及後備軍人管理單
    位對退伍人員身分管理之正確性。甲○○於取得該變造之身分證及退伍令後，隨
    即基於行使偽造私文書之犯意，於八十九年三月十三日，以電話委託順怡旅行社
    股份有限公司不知情之人員乙○○代為申請護照，復於約定之時間，在臺北縣五
    股鄉○○路○段一三六號前，將其前因代理丙○○辦理土地相關事宜而持有之丙○○戶口名薄、己身照片三張及右揭變造之丙○○身分證、退伍令持交予乙○○
    委託亦不知情之快遞人員轉交予乙○○，乙○○乃於普通護照入出境許可申請書
    上貼上甲○○之照片乙張、上開變造之身分證影本正反面，於申請人欄填載「丙○○」署押，而無權製作以丙○○為申請名義人之普通護照入出境許可申請書之
    私文書，足生損害於丙○○，復持向外交部領事事務局申請辦理丙○○之護照而
    行使之，嗣經該局公務員收件後，發覺丙○○之身分證係經變造，乃報警處理，
    始循線查獲上情，並扣得上述貼有甲○○照片之丙○○身分證、退伍令及丙○○
    所有之戶口名簿、甲○○所有預備供犯罪所用之照片乙張。
二、案經內政部警政署刑事警察局移送臺灣臺北地方法院檢察署檢察官呈請臺灣高等
    法院檢察署檢察長核轉臺灣板橋地方法院檢察署檢察官偵查起訴。
    理  由
一、右揭犯罪事實，迭據被告於警偵訊及本院調查中供承不諱，核與證人丙○○、乙○○證述之情節相符，並有貼有被告照片之丙○○身分證、退伍令、普通護照入
    出境許可申請書及丙○○之戶口名簿等附卷可稽。再者，上開貼有被告照片之丙○○身分證有換貼相片變造之虞，復經內政部警政署刑事警察局檢驗無訛，有該
    局八十九年三月二十日刑鑑字第三五一六七號鑑驗通知書乙紙附卷可參，足認被
    告上開不利於己之自白核與事實相符，應堪採信。綜上，本件事證明確，被告犯
    行洵堪認定。
二、核被告在丙○○之身分證及退伍令上換貼其本身之照片後，持交予乙○○委託亦
    不知情之快遞人員轉交予乙○○，其此部分所為，係犯刑法第二百十六條之行使
    第二百十二條之變造特種文書罪。其利用不知情之乙○○於普通護照入出境許可
    申請書上貼上甲○○之照片、上開變造之身分證影本正反面，於申請人欄填載「
    丙○○」之署押，並持往外交部領事事務局申請辦理護照而行使之，其此部分所
    為，係犯刑法第二百十六條之行使第二百十條之偽造私文書罪。其偽造「丙○○
    」之署押於普通護照入出境許可申請書上，為偽造普通護照入出境許可申請書之
    階段行為，而其變造特種文書、偽造私文書之低度行為皆為行使變造特種文書、
    行使偽造私文書之高度行為所吸收，均不另論罪。再其利用不知情之乙○○於普
    通護照入出境許可申請書上貼上甲○○之照片乙張、上開變造之身分證影本正反
    面，於申請人欄填載「丙○○」署押，持向外交部領事事務局申請辦理丙○○之
    護照，係間接正犯。又其與「阿輝」就變造身分證、退伍令之特種文書之犯行，
    有犯意之聯絡，行為之分擔，皆為共同正犯。另其所犯上開二罪有方法結果之牽
    連關係，為牽連犯，應依刑法第五十五條之規定，從一重之行使偽造私文書罪處
    斷。爰審酌被告犯罪之動機、目的、手段、所生危害及犯後已坦承犯行、態度良
    好等一切情狀，量處如主文所示之刑，以資懲儆。第查刑法第四十一條有關易科
    罰金之規定，業經立法院於九十年一月四日修正通過，並經總統於同年月十日明
    令公佈，同年月十二日生效施行。觀諸上開修正後得易科罰金之規定「犯最重本
    刑為五年以下有期徒刑以下之刑之罪，而受六個月以下有期徒刑或拘役之宣告，
    因身體、教育、職業、家庭之關係或其他正當事由，執行顯有困難者，得以一元
    以上三元以下折算一日，易科罰金。但確因不執行所宣告之刑，難收矯正之效或
    難以維持法秩序者，不在此限。併合處罰之數罪，均有前項情形，其應執行之刑
    逾六月者，亦同」，較修正前同條所定「犯最重本刑為三年以下有期徒刑以下之
    刑之罪，而受六月以下有期徒刑或拘役之宣告，因身體、教育、職業、或定庭之
    關係，執行顯有困難者，得以一元以上三元以下折算一日，易科罰金」之內容，
    顯然為有利於被告。是被告所犯，苟為最重本刑五年以下有期徒刑以下之罪，且
    受六個月以下有期徒刑或拘役之宣告，即有修正後刑法第四十一條規定之適用，
    從而依刑法第二條第一項前段之規定，本案應適用修正後之現行刑法第四十一條
    第一項前段條文之規定，併諭知易科罰金之折算標準。至普通護照入出境許可申
    請書上偽造之「丙○○」署押依刑法第二百十九條之規定，不問屬於犯人與否，
    併予宣告沒收之。另扣案丙○○身分證、退伍令、普通護照入出境許可申請書及
    貼於該申請書上之丙○○身分證影本上之「甲○○」照片各一張，係被告所有持
    以變造特種文書、偽造私文書所用之物，依刑法第三十八條第一項第二款之規定
    宣告沒收之。再被告委由快遞人員交付予乙○○之照片三張，除其中一張已貼於
    普通護照入出境許可申請書上外，其餘二張（其中一張扣案，另一張未扣案）應
    係被告所有預備供偽造普通護照入出境許可申請書所用之物，此由證人乙○○之
    證述即可明，併依刑法第三十八條第一項第二款之規定宣告沒收之。另戶口名簿
    係丙○○所有，而普通護照入出境許可申請書已持交外交部領事事務局，分據被
    告及證人乙○○供敘明確，既非被告所有，本院自無從併予宣告沒收之，附此敘
    明。
三、末護照條例第二十三條第一項固規定偽造、變造國民身分證以供申請護照，足以
    生損害於公眾或他人者，處五年以下有期徒刑、拘役或科或併科新臺幣五十萬元
    以下之罰金。而被告變造丙○○國民身分證之目的在於申請護照前往中國大陸地
    區與妻、子相聚，此為被告所是承（詳本院九十年八月十五日訊問筆錄），其行
    為雖核與上開規定相符，然右開規定係於八十九年五月十七日始經制定，於同月
    二十一日公布，而被告右揭變造國民身分證之行為係於八十九年三月某日，業如
    前述，從而依罪刑法定原則，既被告行為時，護照條例第二十三條第一項尚未制
    定公布，自難逕以該罪相繩。
據上論斷，應依刑事訴訟法第二百九十九條第一項前段，刑法第二條第一項前段、第
二百十六條、第二百十二條、第二百十條、第五十五條、第二百十九條、第三十八條
第一項第二款、新修正之第四十一條第一項前段，罰金罰鍰提高標準條例第一條前段
、第二條，判決如主文。
本案經檢察官張云綺到庭執行職務。
中    華    民    國      九十        年      九      月      十九      日
                                      臺灣板橋地方法院刑事第四庭
                                          法  官  游  秀  雯
右正本證明與原本無異。
如不服本判決，應於判決送達後十日內，向本院提出上訴狀。
                                          書記官  卓  聖  智
中    華    民    國      九十        年      九      月      二十四    日
附錄本案論罪科刑法條：
刑法第二百一十六條
行使第二百十條至第二百十五條之文書者，依偽造、變造文書或登載不實事項或使登
載不實事項之規定處斷。
刑法第二百十條
偽造、變造私文書，足以生損害於公眾或他人者，處五年以下有期徒刑。
刑法第二百十二條
偽造、變造護照、旅券、免許證、特許證及關於品行、能力服務或其他相類之證書、
介紹書，足以生損害於公眾或他人者，處一年以下有期徒刑、拘役或三百元以下罰金
。


司法院資訊處製作；財團法人民間司法改革基金會備份。
